【裁判字號】    97,訴,688
【裁判日期】    971224
【裁判案由】    偽證
【裁判全文】
臺灣基隆地方法院刑事判決               97年度訴字第688號
公  訴  人  臺灣基隆地方法院檢察署檢察官
被      告  己○○
上列被告因偽證案件，經檢察官提起公訴（96年度偵字第4121號
），本院判決如下：
    主    文
己○○證人，於檢察官偵查時，於案情有重要關係之事項，供前
具結，而為虛偽陳述，處有期徒刑捌月，減為有期徒刑肆月。緩
刑年。
    事    實
一、己○○與丁○○原為夫妻關係。緣丁○○於民國95年2月16
    日12時10分許，駕車前往位於基隆市○○○路1巷3號其弟乙○○（原名張慶順）住處，為持刀恐嚇犯行（經本院以95年
    度基簡字第654號判處拘役30日，後經提起上訴，復經本院
    以96年度簡上字第117號駁回上訴確定）。己○○於上開案
    件尚在臺灣基隆地方法院檢察署檢察官偵查之際，明知上開
    恐嚇案件發生時其並未在場，竟為掩飾丁○○上開恐嚇犯行
    ，基於偽證之犯意，於95年4月12日16時4分許，基隆地方法
    院檢察署檢察官在第一偵查庭開庭訊問時，自行偕同丁○○
    到庭，於檢察官依法告知其為丁○○配偶，得拒絕作證，己○○同意作證並供前具結後，就丁○○是否於上開時、地持
    刀出言恐嚇之案情有重要關係事項，虛偽陳述，證稱：「當
    天我先生要去跟乙○○討錢，我陪同我先生過去，但我沒有
    下車坐在後座，只有我先生下車，去乙○○辦公處所詢問，
    一個女的說乙○○不在，我們就離開了，過了一會兒，我們
    又再過去，乙○○又不在，我們又開車走了，又過了一會兒
    ，我們又再過去，乙○○又不在，我先生就去敲通往2樓的
    鐵門，我婆婆丙○○○就下來了，我先生就跟我婆婆訴苦，
    要乙○○還錢，我婆婆就說1萬8千5百元，其中5千元是她出
    的，我先生說至少要還1萬3千5百元，並要我婆婆轉告乙○○，然後我們就開車走了，我先生並沒有回車內拿東西...
    我們當天共去了3次，第1次大概是下午2點多，大約是2點到
    5點間連續去3次」等語，虛偽證述其於案發當日三度偕同丁○○到場，且丁○○並未持刀恐嚇云云，嚴重妨害國家偵查
    權之正確行使。
二、案經乙○○告發臺灣基隆地方法院檢察署檢察官偵查起訴。
    理    由
一、按現行刑事訴訟法為保障被告之反對詰問權，排除具有虛偽
    危險性之傳聞證據，以求實體真實之發見，於該法第159條
    第1項明定被告以外之人於審判外之言詞或書面陳述，除法
    律有規定者外，不得作為證據。而刑事訴訟法第159條之1至
    159條之4有傳聞法則之例外規定，且被告以外之人於審判外
    之陳述，雖不符前4條之規定，而經當事人於審判程序同意
    作為證據，法院審酌該言詞陳述或書面陳述作成時之情況，
    認為適當者，亦得為證據；當事人、代理人或辯護人於法院
    調查證據時，知有第159條第1項不得為證據之情形，而未於
    言詞辯論終結前聲明異議者，視為有前項之同意，刑事訴訟
    法第159條之5定有明文。本件關於以下論及之證人甲○、丙○○○、丁○○於偵查及警詢之證述，及中央研究院政治研
    究所籌備處96年10月19日政治字第0960000050號函暨所附簽
    到表、同處97年10月28日政治字第0970000032號函等被告以
    外之人於審判外之（書面）陳述，檢察官及被告並未就上開
    陳述有所爭執，且迄於言詞辯論終結前，均未主張有刑事訴
    訟法第159條第1項不得為證據之情形，是應認已同意作為證
    據，且經本院審酌後，認無不適當之情形，應認均有證據能
    力，合先敘明。
二、訊據被告己○○固坦承於95年4月12日16時4分許，在檢察官
    偵訊時為上開證言，然矢口否認有何偽證犯行，辯稱：「當
    天確實有跟前夫丁○○一起到婆婆丙○○○住處，因不想增
    加事端，才躲在車子的後座，蹲在後座腳踏墊上，他們才沒
    有看到我，我記得當天檢察官沒有叫我具結，偵訊時記錯當
    天吃飯時間是因為那陣子我們跑那邊跑很多趟」云云。經查
    ：
  (1)按命證人具結，應依刑事訴訟法第187條第1項、第189條第1
    項、第2項、第3項規定之程式為之，其中第189條第2項「結
    文應命證人朗讀；證人不能朗讀者，應命書記官朗讀，於必
    要時並說明其意義」之規定，主要在於使證人瞭解結文之涵
    義，以提高證人之警覺，俾求證言之真確。證人能識文字者
    ，原則上使其自讀（最高法院96年度台上字第7506號判決意
    旨參照）；又按證人現為或曾為被告之配偶、直系血親、三
    親等內之旁系血親、二親等內之姻親、或家長、家屬者，與
    被告訂有婚約者，現為或曾為被告之法定代理人或現由或曾
    由被告為其法定代理人者，得拒絕證言，刑事訴訟法第180
    條第1項亦定有明文。被告己○○雖辯稱不記得偵訊為證言
    時是否經具結，惟該次偵訊錄影光碟經本院勘驗，結果為：
    「檢察官：己○○出生年月日。
      己○○：47年3月6日。
      檢察官：身分證字號。
      己○○：Ｚ000000000。
      檢察官：住址。
      己○○：住址啊崇那個是大華一路125巷9號。
      檢察官：那你是住這裡嗎？
      己○○：我住崇智街50號2樓。
      己○○：我先生現在也是住崇智街50號2樓。
      檢察官：己○○你跟那個被告丁○○有沒有親戚關係。
      己○○：我是他太太。
      檢察官：好，那你願不願意就他涉犯那個恐嚇案件來當證
      人。
      己○○：願意。
      檢察官：願意喔，那你要據實陳述，不得匿飾增減，作偽
      證得處七年以下有期徒刑的罪，因為依照刑事訴訟法，你
      跟他是配偶關係，可以拒絕證言，你還願意作證喔，作偽
      證要處七年以下有期徒刑的罪喔，請具結並朗讀結文。
      己○○朗讀結文稱：今於恐嚇一案到庭為證人訊問前據實
      陳述絕無匿飾增減此結證人己○○中華民國95年4月12日
      。
      檢察官於己○○朗讀結文時命丁○○暫退庭。」
    有本院97年7月21日勘驗筆錄在卷可稽（見本院卷第83-84頁
    ），是本件檢察官於被告己○○作證前，已依法告知其因當
    時與丁○○具配偶身份，得拒絕證言，經被告己○○同意作
    證後，於供前朗讀結文並簽名具結，有證人結文1紙附於偵
    查卷內可參（見95年度他字第200號卷第40頁），是被告己○○辯稱當日作證未經具結云云，顯屬誤會，與事實不符。
  (2)證人丁○○於95年2月16日11時10分許、12時10分許、13時
    許先後3次駕駛營業用小客車至乙○○位於基隆市○○○路1
    巷3號住處，並在第2次至上開乙○○住處之際，口稱「不肖
    子給我下來，我要給他死」等恐嚇危害他人生命之話語，並
    自其駕駛之營業用自小客車後座取出西瓜刀1支，而與其母
    丙○○○發生爭吵等情，業據證人甲○、丙○○○先後於警
    詢、偵訊、本院95年度簡上字第117號丁○○被訴恐嚇案件
    審理中、本院審理中結證明確（證人甲○部分見95年度他字
    第200號卷第25-26頁、同上卷第45頁、96年度偵字第4121號
    卷第59-60頁、本院95年度簡上字第117號第58-61頁；證人
    丙○○○部分見95年度他字第200號卷第26頁、96年度偵字
    第4121號卷第60-61頁、本院95年度簡上字第117號第62-63
    頁），基隆市警察局勤務指揮中心於同日13時47分26秒許接
    獲報案，由員警戊○○於同日14時許抵達乙○○上開住處，
    由乙○○向員警戊○○陳述丁○○於同日11時50分許，因財
    務糾紛持西瓜刀要殺乙○○，當時丁○○已離去等情，業據
    證人戊○○於本院證述明確（見本院卷第165-166頁），並
    有基隆市警察局第四分局中山派出所受理各類案件紀錄表、
    基隆市警察局勤務指揮中心受理各類案件紀錄表等在卷可考
    （見本院卷第106、109頁），並有本院95年度基簡字第654
    號、96年度簡上字第117號判決各1份在卷可參，堪認丁○○
    確有於上開時、地持西瓜刀並出言恐嚇乙○○之行為。
  (3)雖被告己○○於95年4月12日16時4分檢察官偵訊時作上開其
    在場、未見丁○○持西瓜刀之證詞，然證人甲○、丙○○○
    均一再證稱「他（指丁○○）只有一人開車過來，車上沒有
    其他人」（見95年度他字第200號卷第45頁）、「第2次丁○○來時，計程車就停在我們正門口1公尺處，可以看見車內
    情形，我們公司是大片落地窗門，當時也是我幫他開門，所
    以我有走到門口，所以我也有很清楚看到車內情形，當時車
    內我確定裡面沒有人，後來他開車門拿西瓜刀時，我也有看
    到後座沒有人... 確實沒有看到己○○蹲坐在後座的腳踏墊
    ，丁○○拿西瓜刀時，我也有看到車內後座的位置確實沒有
    人」（見96年度偵字第4121號卷第59-61頁）、「（審判長
    問：95年2月16日丁○○總共3次去基隆市○○○路1巷3號？
    ）證人甲○答：對。（審判長問：這3次你有沒有看到己○○？）證人甲○答：都沒有。（審判長問：95年2月16日中
    午12時10分許，你有看到丁○○車內裡面還有何人？）證人
    甲○答：停車的位置剛好跟我們的門呈斜角，我可以看到車
    內前座、後座，除丁○○外，車內並沒有其他人。（審判長
    問：己○○有無在丁○○所開的車內？）證人甲○答：沒有
    。（審判長問：丁○○的車子裡面前座、後座，你都有看清
    楚嗎？）證人甲○答：丁○○的車子前、後座車門都有打開
    ，我有看清楚，車內並沒有人。」（見本院卷第154-155 頁
    ）、「96年2月16日我有看到丁○○來找我，當天他在12 點
    多到成功二路我的住處來找我... 我下樓時有看到丁○○的
    車子。就停在我樓下門口，也就是乙○○公司的門口。當時
    有看見車內情形，他的玻璃是透明的，車內四個位置我都看
    得很清楚。我非常確定當時車內並沒有其他的人，他開車後
    門去拿西瓜刀時，我也有看到車後座確實沒有人... 沒有看
    到己○○蹲坐在後座的腳踏墊」（見96年度偵字第4121號卷
    第60-61頁）、「（審判長問：95年2月16日丁○○去幾次基
    隆市○○○路1巷3號？）證人丙○○○答：我只有看到一次
    。（審判長問：該次你有沒有看到己○○？）證人丙○○○
    答：沒有，絕對沒有。（審判長問：95年2月16日中午12 時
    10分許，你有看到丁○○計程車車內裡面還有何人？）證人
    丙○○○答：沒有，我從車前方看到車後方，我有從車窗玻
    璃看進去都沒有看到人，車窗玻璃是透明的，當天天氣很好
    ，看得很清楚，我不會冤枉人。（審判長問：你站在何處看
    ？）證人丙○○○答：我站在門口看，我站的位置看得到車
    子，丁○○也有將計程車的駕駛座及左後車門都有打開，我
    看到丁○○是打開後車門從車後座椅上拿出刀。」（見本院
    卷第156頁）。證人丙○○○雖係被告己○○之前直系姻親
    （婆婆），與被告間前因妨害名譽案件（丙○○○告訴己○○妨害名譽案件，經本院以95年度易字第572號判決無罪，
    後經臺灣高等法院以96年度上億字第1264號駁回上訴確定）
    已有嫌隙，然證人甲○與被告己○○素無怨隙，證人丙○○○與甲○2人就丁○○駕駛營業用自小客車前來以言詞及持
    刀恐嚇之當時，被告己○○不在車內亦不在場一節，先後證
    述始終一致，毫無齟齬，顯係其2人所親身聞見之事，堪以
    採信。
  (4)證人丁○○雖附和被告己○○之辯解而證稱「95年2月16日
    當天己○○3次與我同去找乙○○」等語，然經本院就當日
    陪同前往之細節與被告隔離訊問之結果，證人丁○○與被告
    己○○間對於丁○○駕車至己○○工作地點接己○○外出之
    停車位置（依據丁○○當庭繪製之草圖，車輛停放於中央研
    究院政治研究所籌備處建築物外道路旁；己○○當庭繪製之
    草圖則是車輛緊鄰中央研究院政治研究所籌備處建築物，見
    本院卷第174、175頁）、2人當日午餐由何人結帳（丁○○
    證稱由己○○結帳；己○○則稱由丁○○結帳）、2人當日
    自工作地點接被告外出後迄返回工作地點為止，是否曾停車
    上洗手間（丁○○證稱2人曾停車於成功一路加油站上洗手
    間1次；己○○則稱記憶中並未停車上洗手間）等問題，2人
    所述均不一致，證人丁○○上開證言顯係出於迴護被告之意
    ，難以採信。
  (5)再者，被告於95年4月12日16時4分許檢察官偵訊時，就95年
    2月16日當天何時陪同丁○○至乙○○住處，竟證稱「第1次
    大概下午2點多，大約2點到5點之間，連續去3次，第一次去
    之前已經吃過午飯」云云，顯與上開員警即證人戊○○之證
    言及基隆市警察局第四分局中山派出所受理各類案件紀錄表
    、基隆市警察局勤務指揮中心受理各類案件紀錄表所紀錄之
    案發時間不符，對此歧異之處，被告雖又辯稱「因去過乙○○（及婆婆）住處太多次，搞錯時間」云云，惟亦坦承「案
    發之前或之後，都沒有以蹲在先生車輛後座腳踏墊上的方式
    去乙○○住處」（見本院卷第169頁），則上開偵訊作證時
    距離案發時間不到2個月，上班時間未請假逕行外出陪同丈
    夫索討債務並非被告之生活常態，以此蹲作腳踏墊上、隱藏
    形跡之方式至乙○○住處更非被告習以為常之作法，僅僅發
    生過一次，當日究係上午前往抑或是吃過午餐後之下午才前
    往，應無誤認或弄錯之理，凡此種種益徵被告於丁○○前往
    乙○○住處之際，並未躲藏於丁○○車輛上或在場，被告於
    95 年4月12日16時4分許檢察官偵訊時所為之上開證言，顯
    係出於迴護丁○○之意而為虛偽陳述，應可認定。
  (6)本件事證已明，被告己○○犯行洵堪認定，應依法論科。
三、按刑法上之偽證罪，為形式犯，不以結果之發生為要件，證
    人於供前或供後具結而就案情有重要關係事項，故為虛偽陳
    述，其犯罪即成立，而該罪所謂於案情有重要關係之事項，
    則指該事項之有無，足以影響於裁判之結果者而言，至於其
    虛偽陳述，法院已否採為裁判或檢察官據為處分之基礎，或
    有無採為基礎之可能，皆於偽證罪之成立無影響（最高法院
    71年台上字第8127號、84年台上字第3949號判例意旨參照）
    。原恐嚇案件之檢察官雖未採信被告上開虛偽證言而仍將丁○○提起公訴，然此不影響被告罪責之成立。核被告己○○
    所為，係犯刑法第168條之偽證罪。爰審酌被告於檢察官偵
    查時為虛偽陳述，妨害偵查機關發現真實，影響司法調查之
    公正性，其犯罪後仍飾詞狡辯、態度不佳，惟念及其犯罪當
    時係基於夫妻至親情誼，而誤蹈法網等一切情狀，量處如主
    文所示之刑，以示懲儆。又本件被告犯罪時間係在中華民國
    96年罪犯減刑條例所定減刑基準點（96年4月24日）之前，
    合於該條例所定減刑規定之適用，應依該條例第2條第1項第
    3款之規定，減其刑為有期徒刑4月。末查，被告未曾因故意
    犯罪受有期徒刑以上刑之宣告，有臺灣高等法院被告前案紀
    錄表附卷可稽，其因一時短於思慮，致觸犯本案罪責，經此
    偵審教訓，當知所警惕，信無再犯之虞，本院認為前開對其
    宣告之刑，以暫不執行為適當，爰依刑法第74條第1項第1款
    規定，宣告緩刑3年，以啟自新（刑法第74條關於緩刑之規
    定，於被告行為後，於94年2月2日經修正公布，並於95年7
    月1日施行，而依最高院法95年第8次刑事庭會議決議「犯罪
    在新法施行前，新法施行後，緩刑之宣告，應適用新法第74
    條之規定。」是本件關於緩刑即應適用修正後刑法第74條規
    定論之，復予敘明）。
據上論斷，應依刑事訴訟法第299條第1項前段，刑法第168條、
第74條第1項第1款，中華民國96年罪犯減刑條例第2條第1項第3
款、第7條，判決如主文。
本案經檢察官鄭雅方到庭執行職務。
中    華    民    國    97    年    12    月    24    日
                     臺灣基隆地方法院刑事第三庭
                         審判長法  官  鄭景文
                               法  官  黃永定
                               法  官  陳姵君
以上正本證明與原本無異。
如不服本判決應於收受本判決後10日內向本院提出上訴書狀，其
未敘述上訴理由者，並得於提起上訴後10日內向本院補提理由書
狀（均須按他造當事人之人數附繕本）「切勿逕送上級法院」。
中    華    民    國    97    年    12    月    24    日
                               書記官  湯惠芳
附錄論罪法條：
中華民國刑法第168條
（偽證罪）
於執行審判職務之公署審判時或於檢察官偵查時，證人、鑑定人
、通譯於案情有重要關係之事項，供前或供後具結，而為虛偽陳
述者，處7年以下有期徒刑。


司法院資訊處製作；財團法人民間司法改革基金會備份。
